【裁判字號】    97,財管,89
【裁判日期】    971231
【裁判案由】    選任遺產管理人
【裁判全文】
臺灣板橋地方法院民事裁定              97年度財管字第89號
聲  請  人  華南商業銀行股份有限公司
法定代理人  甲○○
代  理  人  丁○○
上列聲請人聲請對被繼承人丙○○選任遺產管理人事件，本院裁
定如下：
    主  文
選任財政部國有財產局為被繼承人丙○○（男、民國○○年○ 月○○
日生、身分證統一編號：Ｚ000000000號、生前最後設籍台北縣中
和市○○路○ 段449 巷1 弄6 之1 號、民國96年12月16日死亡）
之遺產管理人。
程序費用由被繼承人丙○○之遺產負擔。
    理  由
一、按繼承開始時，繼承人之有無不明，而無親屬會議或親屬會
    議未於一個月內選定遺產管理人者，利害關係人或檢察官得
    聲請法院選任遺產管理人，並由法院依公示催告程序，定6
    個月以上之期限，公告繼承人，命其於期限內承認繼承；又
    被繼承人之所有繼承人均拋棄其繼承權者，亦準用關於無人
    承認繼承之規定，民法第1177條、第1178條第2 項、第1176
    條第6 項分別定有明文。
二、本件聲請意旨略以：聲請人之債務人即被繼承人丙○○於民
    國96年12月16死亡，其於生前將其所有之不動產設定最高限
    額抵押權新台幣（下同）611 萬元予聲請人，作為其向聲請
    人借款之擔保。嗣丙○○於96年11月21日依上開約定，邀同
    第三人向聲請人借款三筆共計新台幣5,083,631 元，並約定
    借款條件、到期日、利率、逾期違約金等，詎丙○○於96年
    12月16日死亡，儘履約至97年1 月21日止，而被繼承人丙○
    ○死亡後，其所有繼承人均已向法院聲明拋棄繼承，以致聲
    請人之債權無法行使，爰依民法第1176條第6 項準用民法第
    1178條第2 項及非訟事件法第149 條第1 項前段之規定，狀
    請鈞院聲請選任遺產管理人等語，並提出抵押物設定契約書
    影本、他項權利證明書影本、不動產登記簿謄本影本、貸款
    契約書及授信約定書影本、鈞院97年3 月26日板院輔家科春
    梅字第019230號函影本、被繼承人之繼承系統表各1 件為證
    。
三、本件聲請人主張被繼承人丙○○於民國96年12月16日死亡，
    就其繼承人中第一、二、三順序繼承人即直系血親卑親屬、
    父母、兄弟姊妹均已拋棄繼承，第四順位祖父母均已死亡，
    已無其他繼承人，而聲請人為被繼承人之債權人之事實，業
    據其提出上開證據為證，且經繼承人乙○○等八人到庭陳明
    （見本院97年12月8 日非訟事件筆錄），另據本院依職權調
    取本院97年度繼字第108 號拋棄繼承案宗卷核閱無訛，是認
    該聲請人主張被繼承人所有繼承人均已拋棄繼承之事，堪信
    為真實。
四、次按國有財產局係依國有財產法第9 條設立之機關，依法綜
    理國有財產事務，而所謂國有財產，係指國家依據法律規定
    或基於權利行使，或由於預算支出，或由於接受捐贈所取得
    之財產，又該法所指之權利，則係指地上權、地役權、典權
    、抵押權、礦業權、專利權、著作權、商標權及其他財產上
    之權利而言，此觀國有財產法第2 條第1 項、第3 條第1 項
    第4 款規定自明，是國家「依據法律規定．．．所取得之財
    產」、「財產上之權利」，均屬國有財產之範圍，而為國有
    財產局職掌之業務範圍。而民法第1185條無人承認繼承之賸
    餘財產，歸屬國庫之規定，賦予國庫對於將來遺產之歸屬有
    期待權（參見院字第2213號解釋意旨），解釋上應屬上開國
    有財產法所定依據法律規定取得之財產權之一種，故法院通
    知國有財產局有此種國家依法應得之期待權時，國有財產局
    依國有財產法之職掌，即應積極辦理。本院審酌被繼承人之
    繼承人等均已於繼承開始後為拋棄繼承，且被繼承人之親屬
    未於繼承開始1 個月內選定遺產管理人，此亦據繼承人乙○
    ○等八人到庭陳明（見上開筆錄），而被繼承人丙○○之遺
    產亟待管理，依前開司法院之解釋及國有財產法之規定，並
    斟酌遺產管理人之職務，依民法第1179條之規定，其程序相
    當複雜，任務頗為繁重，為保障債權人之利益及期程序之公
    正、公信起見，本院認選任財政部國有財產局為被繼承人丙
    ○○之遺產管理人為適當。準此，聲請人所為聲請，依法尚
    無不合，應予准許。
五、依非訟事件法第157 條、民事訴訟法第78條，裁定如主文。
中    華    民    國    97    年    12    月    31    日
                  家事法庭  法  官  劉大衛
以上正本證明與原本無異。
如不服本裁定應於送達後10日內向本院提出抗告狀。
中    華    民    國    97    年    12    月    31    日
                            書記官  李玉秀


司法院資訊處製作；財團法人民間司法改革基金會備份。
